【裁判字號】    95,簡上,689
【裁判日期】    970118
【裁判案由】    返還不當得利
【裁判全文】
臺灣臺北地方法院民事判決             95年度簡上字第689號
上訴人即附帶被上訴人  乙○○
訴  訟  代  理  人    巨克安律師
被上訴人即附帶上訴人  臺北市政府財政局
法  定  代  理  人    甲○○
訴  訟  代  理  人    張世興律師
複  代  理  人        林宏政律師
上列當事人間請求返還不當得利事件，上訴人對於民國九十五年
十月三十一日本院臺北簡易庭九十五年度北簡字第三七七六七號
第一審判決提起上訴，被上訴人提起附帶上訴，並為訴之追加，
經本院於民國九十七年一月四日言詞辯論終結，判決如下：
    主    文
上訴駁回。
原判決關於駁回被上訴人後開第三項之訴，暨命被上訴人負擔訴
訟費用之裁判均廢棄。
上訴人應再給付被上訴人新臺幣肆萬柒仟貳佰玖拾貳元，及自民
國九十五年五月一日起至清償日止，按週年利率百分之五計算之
利息。
上訴人應給付被上訴人新臺幣肆萬貳仟壹佰肆拾壹元，及自民國
九十六年三月六日起至清償日止，按週年利率百分之五計算之利
息。
其餘附帶上訴駁回。
第一審、第二審、附帶上訴及追加之訴訴訟費用均由上訴人負擔
。
    事    實
一、上訴人即附帶被上訴人（下稱上訴人）方面：
（一）聲明：
    １原判決不利於上訴人部分廢棄。
    ２上開廢棄部分，被上訴人即附帶上訴人（下稱被上訴人）
      於第一審之訴駁回。
    ３如受不利之判決，願供擔保請准宣告免為假執行。
    ４附帶上訴及追加之訴均駁回。
（二）陳述：除與原判決記載相同者，茲予引用外，補稱：
    １上訴人係於民國八十三年以新臺幣（下同）七十一萬八千
      元標得法院拍賣之門牌號碼臺北市○○○路○段一０九巷
      一之一號一樓房屋（下稱系爭一樓房屋），但該房屋年久
      失修又無法維修、不適居住，無法使用收益，二樓以上則
      為訴外人占有使用，亦無法改建，並無利益可言，自無庸
      給付被上訴人相當於租金之不當得利。
    ２又系爭房屋之二樓非唯狀況良好，且屋主周世雄使用居住
      中，並增建第三樓，房屋稅捐就三樓部分係以二樓八折計
      算合併課徵，故應由二、三樓屋主給付土地租金，始為公
      允，縱鈞院仍認上訴人有相當於租金之不當得利，二、三
      樓屋主既使用面積既為上訴人之二倍，上訴人亦應以房屋
      使用土地範圍三分之一計算不當得利。
    ３再原判決就九十二年二月起至九十三年七月止之租金，係
      以土地登記面積八十三平方公尺之二分之一為計算標準，
      實則本件房屋實際占用土地面積僅六十五平方公尺，故應
      溯及自九十二年二月起算方為正確。
    ４原審已針對本件土地使用狀況、當地經濟活動盛況不再、
      處於衰退沒落狀態，於都市計畫更新前占有利益有限等情
      事，認相當於租金之不當得利應以土地申報地價年息百分
      之四計算，自屬合理。
（三）證據：除援用第一審所提證據外，補提相片、證明書。
二、被上訴人方面：
（一）聲明：
    １上訴駁回。
    ２原判決不利於被上訴人部分廢棄。
    ３上訴人應再給付被上訴人八萬九千四百三十六元，及其中
      四萬七千二百九十五元自九十五年五月一日起，其中四萬
      二千一百四十一元自附帶上訴狀繕本送達上訴人之翌日起
      ，均至清償日止，按週年利率百分之五計算之利息。
（二）陳述：除與原判決記載相同者，茲予引用外，補稱：
    １無權占有他人之物，可獲得相當於租金之不當得利為社會
      通常之觀念，上訴人所有之房屋占用被上訴人管理之臺北
      市○○區○○段二小段第一一三地號土地（下稱系爭土地
      ），致被上訴人無法使用收益，被上訴人自受有相當於土
      地租金之不當得利，不因上訴人有無使用房屋而有影響。
    ２上訴人於八十四年間向被上訴人承租系爭土地二分之一，
      迄八十七年七月三十一日租約期滿後未行續租，為無法律
      上原因占用系爭土地，應按土地面積二分之一計付相當於
      租金之不當得利，亦經兩造於該案中為完全充分攻防，並
      經臺灣高等法院九十二年度上易字第一一六九號確定判決
      認定，為既判力、爭點效效力所及，上訴人不得再為爭執
      。
    ３本件地上建物共為二層，即系爭房屋一樓與二樓，上訴人
      所謂三樓僅係二樓增建之閣樓夾層，並無獨立之出入口，
      且與隔鄰之二層樓高度相近，自八十四年間即已存在至今
      ，並非前確定判決後情事變更。上訴人曾以本件承辦土地
      地租業務科員周長淳向其徵收二分之一土地租金，涉圖利
      系爭房屋二、三樓屋主為由，告發該科員，該科員亦經臺
      灣臺北地方法檢察署檢察官不起訴處分確定。
    ４原判決就九十二年二月起至九十三年七月止相當於租金之
      不當得利，以系爭土地登記面積八十三平方公尺之半數為
      計算標準，並無不當，上訴人於前確定判決中已經承認承
      租、占用該土地面積二分之一，至九十三年八月以後係因
      被上訴人減縮請求，按雨遮、棚架以外之房屋占用土地面
      積六十五平方公尺之半數計算，亦無不合。
    ５附帶上訴部分之陳述：
      原判決係按系爭土地申報地價年息百分之四計算相當於租
      金之不當得利，但前確定判決業已認定上訴人受有按土地
      申報地價年息百分之五計算之不當得利，且依土地法第九
      十七條、第一百零五條之規定，城市地方房屋之租金，係
      以不超過土地及建物申報總價年息百分之十為限，基地租
      用準用之，臺北市市有土地出租租金計收基準第一條前段
      亦規定自八十二年七月一日起，市有土地出租一律依照土
      地申報地價年息百分之五計算，加以本件土地坐落臺北市
      萬華區○鄰○○○○路三段、西園路一段、艋舺大道等交
      通要道及臺北捷運龍山寺站、台鐵萬華火車站，周邊並有
      龍山寺、萬華區公所、公園、艋舺商場、雙園商場、多家
      銀行，交通便利、生活機能佳，被上訴人於原審起訴請求
      依土地申報地價年息百分之五計算相當於租金之不當得利
      ，並無過高，原判決駁回被上訴人該部分即四萬七千二百
      九十五元之請求，自有違誤，爰就原審駁回被上訴人之請
      求部分，附帶上訴請求命上訴人如數給付。
    ６追加請求部分之陳述：
      上訴人業於九十五年十二月二十七日將本件房屋移轉予訴
      外人周雅嵐，為免另行訴訟勞費，爰依不當得利之規定，
      擴張請求上訴人給付自九十五年五月一日起至同年十二月
      二十六日止按上訴人占用土地面積六十五平方公尺之二分
      之一及土地申報價額年息百分之五計算之相當於租金不當
      得利四萬二千一百四十一元。
（三）證據：除援用第一審所提證據外，補提臺灣高等法院九十
      二年度上易字第一一六九號民事判決、臺北市市有土地出
      租租金計收基準、地圖、臺北市房屋稅籍紀錄表、臺灣臺
      北地方法院檢察署檢察官九十五年度偵字第二七一０四號
      不起訴處分書、相片、臺北市稅捐稽徵處房屋稅查詢單。
三、本院依職權勘驗臺北市○○○路○段一０九巷一之一號房屋
    ，並調取臺灣高等法院九十二年度上易字第一一六九號給付
    租金等事件、臺灣臺北地方法院檢察署九十五年度偵字第二
    七一０四號瀆職案件卷宗。
    理    由
甲、程序方面：
一、被上訴人之法定代理人於九十六年二月一日本院審理中變更
    為甲○○，甲○○具狀聲明承受訴訟，並無不合，應予准許
    。
二、按在簡易訴訟程序之第二審為訴之變更或追加，非經他造同
    意，不得為之，但請求之基礎事實同一，或者擴張、減縮應
    受判決事項之聲明者，不在此限，民事訴訟法第四百三十六
    條之一第三項準用第四百四十六條第一項、第二百五十五條
    第一項第二、三款定有明文。查本件被上訴人於上訴後之九
    十六年一月十九日具狀依民法第一百七十九條之規定追加請
    求上訴人給付自九十五年五月一日起至同年十二月二十七日
    止相當於租金之不當得利四萬二千一百四十一元及利息，此
    項追加部分非唯請求之基礎事實同一，且係擴張應受判決事
    項之聲明，依上開規定，亦無不合，應予准許。
乙、實體方面：
一、本件被上訴人主張：系爭土地為被上訴人管理之市有土地，
    上訴人自八十四年八月一日起至八十七年七月三十一日止承
    租該土地二分之一供上訴人所有之系爭一樓房屋基地使用，
    但上訴人租期屆滿未行續租，被上訴人曾於九十二年三月間
    起訴請求上訴人給付欠租、違約金及不當得利，經臺灣高等
    法院九十二年度上易字第一一六九號判決確定，茲上訴人仍
    無權占有系爭土地，爰依民法不當得利之規定請求上訴人給
    付自九十二年二月起至九十五年四月止，按系爭土地申報價
    額年息百分之五計算相當於租金之不當得利共二十三萬六千
    四百六十六元，及自九十五年五月一日起至清償日止，按週
    年利率百分之五計算之利息（原審判命上訴人給付被上訴人
    十八萬九千一百七十一元，及自九十五年五月一日起至清償
    日止，按週年利率百分之五計算之利息，而駁回其餘請求，
    上訴人就其敗訴部分上訴，被上訴人就其敗訴部分附帶上訴
    ，並追加請求上訴人給付四萬二千一百四十一元，及自附帶
    上訴狀送達翌日起至清償日止之利息）。
二、上訴人則以：其所有之系爭一樓房屋年久失修又無法維修、
    不適居住，無法使用收益，並無利益可言，且該房屋為三層
    樓，應由二、三樓屋主給付土地租金，上訴人至多以房屋使
    用土地範圍三分之一計算不當得利；又本件房屋實際占用土
    地面積僅六十五平方公尺，應溯及自九十二年二月起即以六
    十五平方公尺計算不當得利方為正確；再本件土地附近之經
    濟活動盛況不再，伊占有之利益有限，相當於租金之不當得
    利以土地申報地價年息百分之四計算應屬合理等語，資為抗
    辯。
三、被上訴人主張之事實，業據提出臺灣臺北地方法院九十二年
    度訴字第二三七八號、臺灣高等法院九十二年度上易字第一
    一六九號民事判決、臺北市建成地政事務所北市建地二字第
    ０九三三一一三九一００號函、土地現值及公告地價查詢單
    、臺北市市有土地出租租金計收基準、地圖、臺北市房屋稅
    籍紀錄表、臺灣臺北地方法院檢察署檢察官九十五年度偵字
    第二七一０四號不起訴處分書、相片、臺北市稅捐稽徵處房
    屋稅查詢單為證，且為上訴人所不爭執，自堪信為真正。
四、茲就兩造爭執之點分述如下：
（一）上訴人是否無法律上原因而受有利益，致被上訴人受有損
      害部分：
    １按無法律上之原因而受利益，致他人受損害者，應返還其
      利益，民法第一百七十九條前段定有明文。而無權占有他
      人土地，可能獲得相當於租金之利益為社會通常之觀念（
      最高法院六十一年台上字第一六九五號判例參照）。
    ２上訴人所有之系爭房屋自八十七年八月一日起即無法律上
      之合法權源而占有系爭土地，為兩造所是認，揆諸上揭說
      明，上訴人自受有相當於土地租金之利益，致被上訴人受
      有不能使用土地之損害，被上訴人依不當得利之法律關係
      ，請求上訴人給付無權占有系爭土地所獲得相當於租金之
      利益，即屬有據。上訴人雖辯稱：系爭一樓房屋年久失修
      又無法維修、不適居住，無法使用收益，伊並未獲有利益
      云云，惟查系爭一樓房屋占用系爭土地，本應支出租金而
      未支出，上訴人之財產仍屬消極增加，所受利益並未因此
      而不存在，是上訴人此部分所辯，不足採信。
（二）上訴人占用系爭土地面積及所受利益比例若干部分：
    １上訴人另辯稱：系爭一樓房屋實際占用系爭土地面積僅六
      十五平方公尺，且本件房屋二樓狀況良好，由周世雄使用
      居住中，並增建第三樓，使用面積既為上訴人之二倍，故
      上訴人至多以房屋使用土地範圍即六十五平方公尺三分之
      一計算使用土地之不當得利，並應溯及自九十二年二月起
      算云云，並提出相片為憑，惟查：
    按當事人主張有利於己之事實者，就其事實有舉證之責任
      ，民事訴訟法第二百七十七條前段定有明文。又確定判決
      之既判力，固以訴訟標的經表現於主文判斷之事項為限，
      判決理由並無既判力，但法院於判決理由中，就訴訟標的
      以外當事人主張之重要爭點，本於當事人辯論之結果，已
      為判斷時，除有顯然違背法令之情形，或當事人已提出新
      訴訟資料，足以推翻原判斷之情形外，同一當事人就與該
      重要爭點有關所提起之他訴訟，不得再為相反之主張，法
      院亦不得作相反之判斷，以符民事訴訟法上之誠信原則（
      最高法院七十三年度台上字第四０六二號、八十一年度台
      上字第六二五號、八十四年度台上字第二五三０號、八十
      八年度台上字第五五七號、第二二三０號、九十五年度台
      上字第一五七四號判決參照）。
    被上訴人曾於九十二年三月十七日以上訴人承租系爭土地
      供其所有系爭一樓房屋基地使用，但積欠其中八十五年一
      月至八十六年九月之租金，且八十七年七月三十一日租期
      屆滿後，仍繼續使用收益該基地面積八十三平方公尺之二
      分之一，獲有相當於租金之不當得利為由，起訴請求上訴
      人及連帶保證人給付積欠之租金、違約金及相當於租金之
      不當得利，經臺灣高等法院判決認上訴人應給付被上訴人
      自八十七年八月至八十八年三月、八十八年七月至九十二
      年一月間，以土地面積八十三平方公尺、占用比例二分之
      一、土地申報價額年息百分之五計算相當於租金之不當得
      利共三十四萬八千七百三十五元確定，有本院九十二年度
      訴字第二三七八號、臺灣高等法院九十二年度上易字第一
      一六九號民事判決附卷可稽，並經本院調閱上開卷宗核閱
      屬實。兩造於本院九十二年度訴字第二三七八號、臺灣高
      等法院九十二年度上易字第一一六九號給付租金等事件既
      已就上訴人占用土地面積及所受利益比例為八十三平方公
      尺之二分之一、所得利益為按土地申報地價年息百分之五
      計算一節，為辯論、判斷，揆諸前開說明，除原確定判決
      有顯然違背法令之情形，或兩造已提出新訴訟資料，足以
      推翻原判斷之情形外，兩造就上訴人占用土地面積及所受
      利益比例情節，於本件訴訟中已不得再為相反之主張，本
      院亦不得作相反之判斷，以符民事訴訟法上之誠信原則。
    上訴人雖另辯稱：系爭二樓房屋屋主周世雄係於原確定判
      決後方增建第三樓，使用面積達上訴人之二倍，伊自不受
      原確定判決認定之拘束云云，並執相片為據，惟由上訴人
      所提相片觀之，上訴人所指系爭房屋二樓高度僅及兩側建
      物二樓二分之一，上訴人所指系爭房屋三樓樓頂高度亦僅
      與兩側建物二樓樓頂相當；且依系爭房屋整修前後相片觀
      之，該建物整修之際原建物構成體紅磚外牆仍經保留，並
      未拆除或增建，僅在磚牆內外重行塗抹水泥、粉刷裝潢，
      該建物二樓原挑高即較高並施作有夾層（閣樓），通往夾
      層（閣樓）之樓梯位在夾層下方之屋內，業經本院調取臺
      北地方法院檢察署九十五年度他字第七七七九號（偵字第
      二七一０四號）上訴人告發被上訴人非公用財產管理科科
      員周長淳瀆職案卷宗查閱屬實，是系爭二樓房屋屋主是否
      在上開確定判決後增建樓層、增加使用土地面積，已非無
      疑，上訴人對此有利於己之事實未舉證以實其說，此部分
      所辯自難採信。況經本院到場勘驗系爭房屋之結果，系爭
      房屋非唯僅有臺北市○○○路○段一０九巷一之一號一樓
      、二樓二門牌號碼，且「三樓」並無獨立出入口，需經由
      二樓進出，有勘驗測量筆錄暨相片附卷足憑，並為上訴人
      所不爭，是本件上訴人所指建物「三樓」既無獨立出入口
      ，且係供二樓房屋之屋主使用，參酌上訴人於八十四年至
      八十七年間，亦係承租系爭土地二分之一供作系爭一樓房
      屋基地使用等情，本件上訴人無權占有系爭土地之面積及
      所受利益比例為八十三平方公尺之二分之一，堪以認定。
（三）不當得利數額部分：
    １末按城市地方租用基地之租金，以不超過土地申報總價額
      年息百分之十為限（土地法第一百零五條準用第九十七條
      第一項參照）。再土地法第九十七條第一項規定所謂之土
      地價額，依同法施行法第二十五條規定，係指法定地價而
      言，而法定地價依同法第一百四十八條規定，係指土地所
      有權人依土地法所申報之地價，在平均地權條例施行區域
      ，係指土地所有權人於地政機關舉辦規定地價或重新規定
      地價時，於公告申報地價期間內自行申報之地價而言，惟
      公有土地則以土地之公告地價為申報地價，免予申報，平
      均地權條例第十六條及其施行細則第二十一條分別定有明
      文。又基地租金之數額，除以基地申報地價為基礎外，尚
      須斟酌基地之位置、工商業繁榮之程度、承租人利用基地
      之經濟價值及所受利益等項，並與鄰地租金相比較，以為
      決定（最高法院六十八年台上字第三０七一號判例參照）
      。
    ２被上訴人主張：前確定判決業已認定上訴人受有按土地申
      報地價年息百分之五計算之不當得利，且依法基地租用之
      租金，係以不超過土地及建物申報總價年息百分之十為限
      ，臺北市市有土地出租租金計收基準第一條前段亦規定市
      有土地出租一律依照土地申報地價年息百分之五計算，加
      以本件土地坐落交通要道及臺北捷運龍山寺站、台鐵萬華
      火車站，周邊並有景點、區公所、公園、商場、多家銀行
      ，交通便利、生活機能佳，伊請求依土地申報地價年息百
      分之五計算相當於租金之不當得利，並無過高等語，經查
      系爭土地緊鄰交通要道、捷運車站、火車站、傳統市集與
      新興商場，交通便利、經濟活動旺盛、生活機能健全，土
      地經濟價值甚高（見本院九十六年四月二十四日勘驗測量
      筆錄及附圖，暨本院卷第九十五至九十九頁相片），本院
      審酌系爭土地之坐落位置、繁榮程度、經濟用途及上訴人
      使用所能獲利之情形等因素，認被上訴人請求相當於租金
      之不當得利，按申報地價年息百分之五計算，尚屬允當。
      上訴人無論如何使用，均受有該土地租金利益，上訴人以
      其未使用系爭一樓房屋，而辯稱被上訴人請求之金額過高
      ，應以申報地價年息百分之四為標準，較為合理云云，並
      不足採。
    ３末查系爭土地自九十二年二月一日起，每平方公尺之公告
      地價為三萬九千七百元，有系爭土地公告地價查詢表附於
      原審卷可稽（見原審卷第五十八頁），是自九十二年二月
      起至九十三年七月止（共十八個月），上訴人所受相當於
      租金之不當得利數額為十二萬三千五百六十六元【小數點
      以下四捨五入】（計算式詳如附表）。自九十三年八月起
      至九十五年四月止（共二十一個月），上訴人所受相當於
      租金之不當得利數額為十一萬二千八百九十七元【小數點
      以下四捨五入】（計算式詳如附表）。合計不當得利數額
      為二十三萬六千四百六十三元，被上訴人於原審請求上訴
      人給付之金額，於上開範圍內為有理由，應予准許，逾此
      部分之請求，則無理由，應予駁回。
    ４又自九十五年五月起至同年十二月二十六日止（共七‧八
      四個月），上訴人所受相當於租金之不當得利數額為四萬
      二千一百四十八元【小數點以下四捨五入】（計算式詳如
      附表），被上訴人追加請求上訴人給付四萬二千一百四十
      一元，於法自無不合。
五、綜上所述，被上訴人依不當得利之規定，請求上訴人給付自
    九十二年二月一日起至九十五年四月止相當於租金之不當得
    利二十三萬六千四百六十三元，及自九十五年五月一日起至
    清償日止，按週年利率百分之五計算之利息，追加請求上訴
    人給付自九十五年五月一日起至同年十二月二十七日止相當
    於租金之不當得利四萬二千一百四十一元，以及自追加起訴
    狀繕本送達上訴人之翌日即九十六年三月六日起至清償日止
    ，按週年利率百分之五計算之利息，洵屬有據，應予准許，
    逾此範圍之請求，則無理由，爰予駁回。原審命上訴人給付
    其中十八萬九千一百七十一元及利息，並分別為假執行及免
    為假執行之宣告，經核並無違誤，上訴人上訴意旨指摘原判
    決不當，求予廢棄，為無理由，應予駁回。前開上訴人應再
    給付四萬七千二百九十二元及利息之請求部分，原審為被上
    訴人敗訴之判決，尚有未洽，被上訴人附帶上訴意旨就此部
    分指摘原判決不當，求予廢棄改判，為有理由，爰由本院予
    以廢棄，改判如主文第三項所示。原審就被上訴人之請求超
    過四萬七千二百九十二元及利息部分之請求，為被上訴人敗
    訴之判決，則無不合，被上訴人附帶上訴意旨指摘原判決此
    部分不當，求予廢棄改判，為無理由，應予駁回。被上訴人
    追加之訴請求上訴人給付被上訴人四萬二千一百四十一元及
    利息部分，於法有據，應予准許，爰諭知如主文第四項所示
    。
六、本件被上訴人勝訴部分未逾一百五十萬元，本院判決後即告
    確定而有執行力，自不生得否准免假執行之問題，上訴人陳
    明如受不利之判決，願供擔保請准宣告免為假執行，自無必
    要，併此敘明。
七、本件事證已臻明確，兩造其餘攻擊防禦方法及所提證據，經
    本院審酌後認對於判決結果不生影響，爰不一一論列，併此
    敘明。
據上論結，本件上訴人之上訴為無理由，被上訴人之附帶上訴為
一部有理由、一部無理由，追加之訴為有理由。依民事訴訟法第
四百三十六條之一第三項、第四百四十九條第一項、第四百五十
條、第七十九條，判決如主文。
中    華    民    國    97    年    1     月    18    日
                  民事第一庭  審判長法  官  李昆曄
                                    法  官  蔡和憲
                                    法  官  洪文慧
上列正本核與原本無異。
本判決不得上訴。
中    華    民    國    97    年    1     月    18    日
                                    書記官    林芝儀
附表：相當於租金不當得利計算式
┌───────┬─────┬───┬───┬────┐
│ 占 用 期 間  │每平方公尺│ 面積 │租金率│  數額  │
│              │之申報地價│（㎡）│      │(新臺幣)│
│              │(新臺幣)  │      │      │        │
├───────┼─────┼───┼───┼────┤
│92.02.01 起至 │ 39700元  │ 41.5 │年息百│123566元│
│93.07.31 止   │          │      │分之五│        │
├───────┼─────┼───┼───┼────┤
│93.08.01 起至 │ 39700元  │ 32.5 │年息百│112897元│
│95.04.30 止   │          │      │分之五│        │
├───────┼─────┼───┼───┼────┤
│95.05.01 起至 │ 39700元  │ 32.5 │年息百│ 42148元│
│95.12.26 止   │          │      │分之五│        │
└───────┴─────┴───┴───┴────┘


司法院資訊處製作；財團法人民間司法改革基金會備份。
